臺灣臺南地方法院刑事判決　　　　　　　　　　　　　　九十年度自字第三二號
　　自　訴　人　萱弘企業有限公司　 設臺南市○區○○路四號
　　代　表　人　羅憲明
　　被　　　告　乙○○
　　　　　　　　甲○○
右列被告因詐欺案件，經自訴人提起自訴，本院判決如左：
    主  文
乙○○、甲○○均無罪。
    理  由
一、自訴意旨略以：被告乙○○及甲○○係夫妻關係，共同在屏東縣里港鄉○○村○
    ○路二五─十四號經營「新隆益」有限公司，詎被告二人明知其經營上開公司所
    使用之被告甲○○設於屏東縣里港鄉農會第０三一九六─五０號帳戶之支票，已
    於九十年五月十八日被列為拒絕往來戶，經濟情狀不佳，無支付能力，竟共同意
    圖為自己不法之所有，隱瞞事實，於九十年六月十日讓自訴人公司所持有被告甲
    ○○上開第０三一九六─五０號帳戶，面額新臺幣（下同）十二萬二千七百二十
    元之支票兌現，致自訴人公司陷於錯誤，繼續出售電器材料予被告二人，計自九
    十年五月二十三日起至同年七月六日止，共被詐得價值三十三萬五千三百五十一
    元之電器材料，被告於詐騙得逞後即拒絕給付貨款，並對自訴人公司之定期催告
    置之不理，自訴人始知受騙，因認被告二人涉有共同詐欺取財之罪嫌云云。
二、按犯罪事實，應依證據認定之，無證據不得推定其犯罪事實；又不能證明被告犯
    罪者，應諭知被告無罪之判決，刑事訴訟法第一百五十四條、第三百零一條第一
    項分別定有明文。又認定不利於被告之事實，須依積極證據，苟積極證據不足為
    不利於被告事實之認定時，即應為有利於被告之認定，更不必有何有利之證據，
    亦有最高法院三十年上字第八一六號判例可資參照。另刑法第三百三十九條第一
    項之詐欺取財罪，係以意圖為自己或第三人不法之所有，以詐術使人將本人或第
    三人之物交付為構成要件，所謂以詐術使人交付，必係被詐欺人因其詐術而陷於
    錯誤，始為相當，若其所用方法，不能認為詐術，亦不致使人陷於錯誤，即不構
    成本罪，最高法院四十六年臺上字第二六０號判例可參。是以，行為人如係事後
    因其他原因致無法如期履行，仍係民事上債務不履行之問題，且民事當事人間未
    依債務本旨履行之態樣非一，依一般社會經驗，有因不可歸責而致無法給付者，
    有因得合法主張抗辯權而拒絕給付者，甚者亦有債之關係成立後始行惡意拒絕給
    付者，非必出於自始即無意給付之詐欺犯罪形態。從而，除有積極之證據足認其
    於取得財物之初即心存不法所有之意圖外，即難遽以刑法詐欺罪論處。
三、自訴意旨認被告二人涉犯詐欺犯行，無非以自訴人公司代表人羅憲明之指訴、自
    訴人公司之應收對帳單、出貨單及被告甲○○所簽發，付款人為屏東縣里港鄉農
    會，帳號０三一九六─五０，票載發票日分別為九十年七月十日、九十年八月十
    日，金額分別係一十五萬二千一百五十元、一十六萬三千二百七十元之支票二紙
    與退票理由單等為主要論據。訊據被告乙○○及甲○○固坦承有於右揭時地向自
    訴人公司購買電器材料之事實，惟堅決否認有何詐欺犯行，辯稱：其等公司與自
    訴人公司生意往來多年，其等因生意一時週轉不靈才退票，並沒有隱瞞退票之事
    實，其等帳戶雖於九十年五月十八日拒絕往來，還是想辦法籌錢讓九十年六月十
    日之支票兌現，其等繼續向自訴人公司叫貨係想公司繼續營業才有辦法還錢予自
    訴人，其等沒有詐欺之意思等語。經查：
  （一）被告二人所經營之「新隆益」公司所使用之被告甲○○設於屏東縣里港鄉農
        會第０三一九六─五０號帳戶之支票，於九十年五月十八日即被列為拒絕往
        來戶，而被告簽發予自訴人公司用以支付二月份貨款發票日為九十年六月十
        日，面額十二萬二千七百二十元之上開帳戶支票，則於自訴人提示時仍能兌
        現，被告並於六月份至七月六日止繼續向自訴人公司訂貨，而其等所簽發用
        以支付三月份貨款發票日為九十年七月十日，面額十五萬二千一百五十元之
        上開帳戶支票，始於九十年七月十日退票之事實，業據自訴人公司代表人羅
        憲明供述甚詳，亦為被告等所不否認，且有自訴人公司所提出之應收對帳單
        、出貨單及上開票載發票日分別為九十年七月十日、九十年八月十日之支票
        二紙與退票理由單，附卷可稽。然此僅足以證明被告二人有於上開支票帳戶
        拒絕往來後向自訴人公司訂貨購買電器材料，且未依約付款，尚難以此認為
        被告二人於訂貨之初，即係基於意圖為自己不法所有之意思詐騙自訴人。
  （二）自訴人雖指訴被告二人於拒絕往來後，已明知經濟狀況不佳無支付能力，仍
        繼續向自訴人訂購貨品，且其訂購之貨品數量較以往更多，而認被告二人有
        不法所有之意圖云云。惟被告二人所經營之「新隆益」公司與自訴人公司生
        意往來已有四、五年之久，此業據自訴人公司代表人羅憲明供承明確，且參
        諸自訴人所提出之近一年與被告所經營之「新隆益」公司交易明細以觀，其
        購貨金額約在三萬元至十六萬間，雖於九十年六月份之訂貨金額二十四萬一
        千一百七十九元確較近一年之平均訂貨金額稍多，然另參酌被告二人所經營
        之公司曾於八十九年七月份向自訴人公司購貨之金額即已高達二十九萬二千
        八百八十三元，此為自訴人公司代表人羅憲明所自承，足見被告二人於九十
        年六月份向自訴人公司購貨之金額較之以往交易金額尚未有超過以往紀錄甚
        多之情形。審之，被告二所經營之公司既與自訴人公司交易期間長達四、五
        年，一般均能正常給付貨款，而其每月交易金額亦曾有近三十萬元之數額，
        故實難以被告二人所經營之公司於九十年六月份之購貨金額較近一年之數額
        稍多即遽認被告二人有不法所有之意圖。
  （三）再參以自訴人公司代表人羅憲明於本院調查時供稱：伊公司與被告生意往來
        約四、五年，每月月底結一次帳，以開票之方式支付，都是拿被告甲○○設
        於屏東縣里港鄉農會第０三一九六─五０號帳戶之支票，之前都有兌現，直
        到九十年七月十日之支票開始沒有兌現，九十年七月十日的票係被告於三月
        底時簽發用以支付三月份貨款，九十年八月十日的票則係被告於四月底簽發
        用以支付四月份貨款的，而五月份之貨款被告係於五月底以九月份之客票支
        付等語（見九十年十二月六日訊問筆錄及九十一年三月十八日審判筆錄），
        足見被告等於九十年五月十八日上開支票帳戶拒絕往來後，即未再以拒絕往
        來帳戶支票支付貨款，而係以其所收受之客票支付自訴人貨款，是以若被告
        二人真有詐騙自訴人之意圖，則何須於九十年五月底結帳時交付票載發票日
        為九十年九月十日之客票予自訴人，其自可利用自訴人尚不知被告甲○○之
        支票帳戶已於九十年五月十八日拒絕往來而以該帳戶之支票支付貨款，以獲
        得更大之利益，足見被告二人於九十年六月間向自訴人訂貨之際應無不法所
        有之意圖，已甚明顯。
  （四）又自訴人雖認為被告二人於上開被告甲○○設於屏東縣里港鄉農會之支票帳
        戶拒絕往來後，故意讓自訴人公司所持有上開帳戶，票載發票日為九十年六
        月十日，金額新臺幣（下同）十二萬二千七百二十元之支票兌現，而隱瞞拒
        絕往來之事實，致自訴人公司陷於錯誤而繼續出售電器材料以詐騙六月份之
        貨品云云，然被告甲○○上開支票帳戶既已於九十年五月十八日拒絕往來，
        被告二人果有詐欺之意，即可自斯時起大量訂購貨物獲取不法利益，又何須
        俟九十年六月十日支票兌現後再詐騙之理，是被告二人辯稱：其係想讓自訴
        人之貨款盡量獲得清償，所以在拒絕往來後仍辦法籌錢讓支票兌現，並非以
        此方式故意隱瞞事實以詐騙貨物等語，應堪採信。據此，益徵被告二人並無
        詐欺之不法犯意。
  （五）末查，被告二人於訂購貨物時，均未向自訴人公司謊稱自身財產狀況，自訴
        人公司係基於過去雙方往來之信賴關係，以理性之方式決斷自己之經濟行為
        ，自應對其價值取捨負責，縱其後有債務不履行之問題，僅能循民事途徑加
        以處理，不生詐術之問題。
  （六）綜上所述，被告二人於取得財物之初既未心存不法所有之意圖，客觀上又缺
        乏詐術行為之實施，事後又與自訴人達成和解，有自訴人九十一年五月九日
        之刑事陳述意見狀一紙及所附之和解書一份在卷可參，自難認其等有詐欺之
        行為，而遽以刑法詐欺罪相繩。此外，復查無其他積極證據足資證明被告二
        人有何詐欺犯行，揆諸前揭說明，不能證明被告二人犯罪，自應均諭知無罪
        之判決。
據上論斷，應依刑事訴訟法第三百零一條第一項、第三百四十三條，判決如主文。
中    華    民    國      九十一    年      五      月        十三      日
                                臺灣臺南地方法院刑事第三庭
                                    審判長法  官  李政庭
                                          法  官  蔡奇秀
                                          法  官  林佩儒
右正本證明與原本無異。
如不服本判決，應於判決送達後十日內，向本院提出上訴狀。
                                          書記官  廖文靜
中    華    民    國      九十一    年      五      月        十三      日
